【裁判字號】    95,訴,66
【裁判日期】    950731
【裁判案由】    第三人異議之訴
【裁判全文】
臺灣屏東地方法院民事判決                95年度訴字第66號
原      告  丙○○
訴訟代理人  林春華律師
複代理人    壬○○
            蔡俊士
被      告  通用商業資融國際有限公司
                        樓
法定代理人  乙○○○
訴訟代理人  丑○○
            癸○○
被      告  荷商柯金資產管理股份有限公司台灣分公司
法定代理人  子○○
訴訟代理人  焦文城律師
複代理人    庚○○
被      告  甲○○
被      告  己○○
被      告  戊○○
上二人共同
訴訟代理人  蔡將葳律師
被      告  辛○○
上列當事人間請求第三人異議之訴事件，本院於民國95年7 月27
日言詞辯論終結，判決如下：
    主  文
原告之訴駁回。
訴訟費用由原告負擔。
    事實及理由
一、程序事項：
  (一)被告甲○○、辛○○未於言詞辯論期日到場，核無民事訴訟
    法第386 條各款所列情形，爰依原告聲請，由其一造辯論而
    為判決。
  (二)按訴狀送達後，原告不得將原訴變更或追加他訴，但被告同
    意，或請求之基礎事實同一，或不甚礙被告之防禦及訴訟之
    終結者，不在此限，民事訴訟法第255 條第1 項第1 款、第
    2 款、第7 款定有明文。本件原告原起訴聲明為：確認被告
    辛○○就本院93年度執字第18884 號強制執行事件（下稱系
    爭強制執行事件）如附表所示執行標的物（下稱系爭執行標
    的物）之所有權不存在，及確認系爭強制執行事件就系爭執
    行標的物之拍賣程序無效，並回復原告之所有權；嗣於民國
    95年5 月22日變更為：確認被告己○○、戊○○就系爭強制
    執行事件如附表所示系爭執行標的物之所有權不存在，及確
    認系爭強制執行事件就系爭執行標的物之拍賣程序無效，並
    回復原告之所有權，核與上述規定相符，應予准許，先予敘
    明。
二、原告主張：
  (一)系爭強制執行事件中之系爭執行標的物，乃原告於84年間向
    系爭強制執行事件債務人即被告辛○○租得如附表所示土地
    後，經其同意另行出資上千萬元興建，供作住宿、堆放飼料
    及生財器具使用，係屬未經保存登記之建物，所有權為原始
    出資興建之原告所有，並非被告辛○○所有。詎系爭強制執
    行事件債權人未予詳查，任意指稱該執行標的物為被告辛○○所有，而為查封拍賣，於法不合。
  (二)系爭強制執行事件拍賣系爭執行標的物之程序應為無效，系
    爭執行標的物遭本院執行處誤認為被告辛○○所有，致原告
    對系爭執行標的物之所有權受有危害，非經法院判決無法除
    去原告在法律上不安之狀態，故原告提起本件訴訟，請求確
    認系爭執行標的物拍定人即被告己○○、戊○○就系爭執行
    標的物之所有權不存在，有即受確認判決之法律上利益。
  (三)於本院聲明：1.確認被告己○○、戊○○就系爭強制執行事
    件如附表所示系爭執行標的物之所有權不存在；2.確認系爭
    強制執行事件就系爭執行標的物之拍賣程序無效，並回復原
    告之所有權。
三、被告則以：
  (一)被告柯金公司：確認法律關係之訴，非原告有即受確認判決
    之法律上利益者，不得提起之；拍賣之不動產，買受人自領
    得執行法院所發給權利移轉證書之日起，取得該不動產所有
    權，民事訴訟法第247 條第1 項、強制執行法第98條第1 項
    定有明文。系爭執行標的物已經本院拍定，並核發權利移轉
    證書予拍定人即被告己○○、戊○○，由其等取得所有權，
    拍賣程序業已終結，原告請求確認被告己○○、戊○○就系
    爭執行標的物之所有權不存在，縱其主張之事實經法院判決
    確認，亦不能據以認定系爭執行標的物為原告所有，難認原
    告有即受確認判決之法律上利益。又系爭執行標的物於89年
    間查封時，被告辛○○之兄張益彰已表示為債務人被告辛○○所有，系爭強制執行事件94年查封時，現場養殖工人亦表
    示為被告辛○○所有，故原告主張為其所有，顯無理由。並
    聲明：原告之訴駁回。
  (二)被告己○○、戊○○：系爭執行標的物已經拍定，核發權利
    移轉證書予拍定人即被告己○○、戊○○，由其等取得所有
    權，拍賣程序業已終結，原告請求確認被告己○○、戊○○
    就系爭執行標的物之所有權不存在，縱其主張之事實經法院
    判決確認，亦不能據以認定系爭執行標的物為原告所有，難
    認原告有即受確認判決之法律上利益。又執行標的物經拍賣
    終結，而未將賣得價金交付債權人時，對於該執行標的物之
    強制執行程序，不得謂已終結，第三人仍得提起異議之訴，
    但已終結之拍賣程序，不能依此項異議之訴為有理由之判決
    予以撤銷，第三人僅得請求交付賣得價金，不得請求撤銷拍
    賣程序，司法院院字第2776號解釋參照，系爭執行標的物既
    已拍定，原告依強制執行法第15條規定提起第三人異議之訴
    ，請求確認系爭強制執行事件就系爭執行標的物之拍賣程序
    無效，於法不合。另原告為被告即債務人辛○○之姊夫，系
    爭執行標的物於89年間已為查封，原告歷時多年不為異議，
    已經拍定才提起本訴，欠缺權利保護要件，況其未能舉證系
    爭執行標的物為其出資興建，其主張為無理由。並聲明：原
    告之訴駁回。
  (三)被告通用公司：引用被告柯金公司及己○○、戊○○前開所
    述。並聲明：原告之訴駁回。
  (四)被告甲○○、辛○○均未於言詞辯論期日到庭，亦未提出任
    何書狀或陳述供本院審酌。
四、原告主張如附表所示系爭執行標的物為其出資興建等情，雖
    據提出證人丁○○證言為證，然已為被告否認，並以前揭情
    詞置辯。經查，系爭執行標的物坐落如附表所示之土地均為
    債務人辛○○所有，該執行標的物業經系爭強制執行事件予
    以查封拍賣，由被告己○○、戊○○於94年6 月22日拍定，
    繳足全部價金，並由本院執行處於同年6 月29日核發權利移
    轉證書，惟尚未分配價金予債權人之事實，業為兩造所不爭
    執，復經本院職權調取系爭強制執行事件全卷核閱無誤，應
    信屬實。是本院所應審究者為：原告請求確認拍定人即被告
    己○○、戊○○就系爭執行標的物之所有權不存在有無訴之
    利益？原告請求確認系爭執行標的物之拍賣程序無效有無理
    由？原告就系爭執行標的物有無所有權？茲論述如下。
五、原告請求確認拍定人即被告己○○、戊○○就系爭執行標的
    物之所有權不存在有無訴之利益？
  (一)按確認法律關係之訴，非原告有即受確認判決之法律上利益
    者，不得提起之；拍賣之不動產，買受人自領得執行法院所
    發給權利移轉證書之日起，取得該不動產所有權，民事訴訟
    法第247 條第1 項、強制執行法第98條第1 項分別定有明文
    。又確認之訴非原告有即受確認判決之法律上利益者，不得
    提起，所謂即受確認判決之法律上利益，係指法律關係之存
    否不明確，原告主觀上認其在法律上之地位有不安之狀態存
    在，且此種不安之狀態，能以確認判決將之除去者而言，若
    縱經法院判決確認，亦不能除去其不安之狀態者，即難認有
    受確認判決之法律上利益，最高法院著有52年台上字第1240
    號判例可參。
  (二)經查，原告請求確認被告己○○、戊○○就系爭執行標的物
    之所有權不存在，乃屬消極確認之訴，此部分縱獲勝訴判決
    ，亦無法得到系爭執行標的物為原告所有之結論，也無法據
    此提起第三人異議之訴，排除系爭執行標的物之強制執行，
    進而撤銷該執行標的物之拍賣程序，故原告提起此一消極確
    認之訴，無法將其法律上地位不安之狀態予以除去，難認有
    即受確認判決之法律上利益，其此部分主張，為無理由，應
    予駁回。
六、原告請求確認系爭執行標的物之拍賣程序無效有無理由？
  (一)按強制執行法第15條所定第三人異議之訴，以排除執行標的
    物之強制執行為目的，故同條所謂強制執行程序終結，係指
    對於執行標的物之強制執行程序終結而言，執行標的物經拍
    賣終結，而未將賣得價金交付債權人時，對於該執行標的物
    之強制執行程序，不得謂已終結，第三人仍得提起異議之訴
    ，但已終結之拍賣程序，不能依此項異議之訴為有理由之判
    決予以撤銷，故第三人僅得請求交付賣得價金，不得請求撤
    銷拍賣程序，司法院院字第2776號解釋意旨、司法院（83）
    廳民二字第17266 號民事法律問題座談意旨參照。
  (二)經查，系爭執行標的物業經本院拍定並核發權利移轉證書一
    節，已為兩造所不爭執，堪信屬實，該執行標的物之拍賣程
    序既已終結，揆諸前揭解釋意旨，該已終結之拍賣程序，即
    不能因第三人異議之訴為有理由之判決而予撤銷，至為明確
    。本件原告請求確認系爭執行標的物之拍賣程序無效，惟該
    拍賣程序業經終結，無法撤銷，原告如認系爭執行標的物為
    其所有，應請求交付賣得價金，或提起回復所有權之訴，原
    告經本院闡明此部分如前述之實務上法律見解後，仍主張確
    認拍賣程序無效，依據前開判例意旨，無法將其法律上地位
    不安之狀態予以除去，難認有即受確認判決之法律上利益，
    其此部分主張，亦無理由，應予駁回。
七、原告就系爭執行標的物有無所有權？
  (一)按不動產物權依法律行為而取得者，非經登記不生效力。如
    非依法律行為而取得者，雖不以登記為取得所有權之要件，
    但其取得所有權之原因必須有相當之證明，否則即無從認為
    有所有權之存在，而得據以排除強制執行，最高法院47年台
    上字第705 號判例參照。又當事人主張有利於己之事實者，
    就其事實有舉證之責任，民事訴訟法第277 條前段定有明文
    ，故提起第三人異議之訴之原告，既係主張其對於執行標的
    物有足以排除強制執行之權利，自應由其就該足以排除強制
    執行之權利存在負舉證之責。
  (二)經查，系爭執行標的物已於89年間為各債權人聲請強制執行
    ，經本院分別以89年度執全字第576 、583 、777 號假扣押
    事件、89年度執字第12532 、12808 、14009 號強制執行事
    件、92年度執全字第368 號假扣押事件及92年度執字第5745
    、7076號強制執行事件查封拍賣在案，被告辛○○之兄即上
    開強制執行事件同案債務人張益彰業於89年6 月5 日查封時
    在場供稱：系爭執行標的物係由被告辛○○負責養殖等語明
    確；被告辛○○亦於89年12月20日具狀陳稱：系爭執行標的
    物為水泥建構，難以估價，請求將拍賣底價提高為新台幣（
    下同）300 萬元等詞；原告並於90年1 月4 日具狀聲明異議
    ，請求撤銷對同一執行事件坐落屏東縣九如鄉○○段1093之
    5 、1094之5 地號土地上建物之查封，此據本院依職權調取
    前開假扣押及強制執行卷宗查閱無誤，堪信為真實。由上足
    徵原告早於89年間即已知悉系爭執行標的物遭各債權人查封
    ，其竟歷時多年未為爭執，自與常情有違；況被告辛○○於
    89年間具狀請求提高系爭執行標的物之拍賣底價，業如前述
    ，倘該執行標的物確為原告所有，豈有自己不請求提高拍賣
    底價，而任令不相干之人提出之理？足見原告主張系爭執行
    標的物為其所有，非無可疑。
  (三)原告聲請傳訊之證人丁○○雖於本院證述：我因朋友介紹至
    附表所示土地施工，工作內容包括配電之電纜電線、水車、
    抽水機等，承攬費用大約100 萬元左右，約2 至3 個月才完
    工，工作期間原告及其丈人常探視，我和原告只有口頭約定
    ，沒有簽定書面契約，也沒有估價單，都是口頭跟原告請款
    ，原告再以現金分期於工地支付等語（本院卷第100 頁），
    然查，原告業已自承系爭執行標的物花費上千萬元（本院卷
    第58頁），此即與證人所述金額不符；況依證人所述之施工
    金額，非屬少數，竟無任何估價單、收據或契約書，往來資
    金亦無任何憑據，顯與一般社會常情有悖，當難以此遽認系
    爭執行標的物為原告出資興建。
  (四)原告前稱向被告辛○○租用如附表所示土地（本院卷第82頁
    ），於本院審理時翻異前詞改稱：被告辛○○於83年間免費
    提供5 甲土地供我使用迄今，10幾年間未曾收取任何費用，
    但我會給他一些蝦子，我們沒有簽訂借用契約等語（本院卷
    第101 頁），與前開所述不符，顯有疑義，不足採信。況如
    附表所示鹽埔鄉○○段912 之1 、912 之17地號土地已於84
    年間由被告辛○○向中國農民銀行抵押借款2,400 萬元，同
    段912 之32、938 之14、938 之15、938 之16、938 之17地
    號土地則於84年間由被告辛○○向合作金庫抵押借款3,000
    萬元，有執行名義、債權憑證等資料附於上開強制執行事件
    卷內可按，應信為實，債務人即被告辛○○借款本金即高達
    5,400 萬元，以單利10％計算，每月利息為45萬元，而被告
    辛○○於89年間即陷於無法按期清償遭強制執行之狀態，豈
    有任令土地無償供原告使用迄今之理，益徵原告所述，非屬
    實在。此外，原告早於94年間即以本院94年度屏簡字第258
    號就系爭執行標的物建物部分提起第三人異議之訴，復於94
    年7 月21日以本院94屏訴字第2 號就系爭執行標的物提起第
    三人異議之訴，並於95年2 月16日具狀撤回，業據本院調取
    前開第三人異議之訴卷宗核屬相符，原告歷經3 次起訴，除
    上開證人外，未能提出系爭執行標的物係其出資興建之證明
    ，無法舉證以實其說，依據前揭說明，原告無法舉證證明對
    系爭執行標的物有所有權，自不得據以排除強制執行。
  (五)至原告提出最高法院88年度台抗字第610 號裁判主張：債權
    人欲指封債務人之財產，對於未保存登記建物，其至少應先
    提出房屋納稅義務人、建造執照、使用執照等外觀證據，足
    供執行處認定係屬債務人之財產者，始得要求查封，否則，
    執行處不得准許其查封，其查封程序乃為違法云云，惟按上
    開裁判（本院卷第9 頁），係在解決債權人未提出足夠證據
    ，執行法院可否執行查封？可否依強制執行法撤銷執行處分
    之問題？非謂第三人依同法第15條規定提起第三人異議之訴
    ，無庸就其取得所有權之原因事實為相當之證明。再者，對
    於執行法院強制執行之命令，實施強制執行之方法，強制執
    行時應遵守之程序，或其他侵害利益之情事，當事人或利害
    關係人亦得依同法第12條第1 項前段規定於強制執行程序終
    結前，為聲請或聲明異議，原告如認為本院民事執行處舉證
    責任分配錯誤，亦應依上開規定，為聲請或聲明異議，而非
    提出第三人異議之訴解決，原告此部分主張，尚屬無據，無
    可採信。
  (六)綜上，原告無法證明系爭執行標的物為其出資興建，其主張
    系爭執行標的物為其所有，請求回復所有權等情，當屬無據
    ，應認其無排除強制執行之權利，是原告請求回復其所有權
    ，為無理由，應予駁回。
八、本件事證已臻明確，兩造其餘攻擊防禦方法及舉證，核與本
    件判決結果無影響，爰不一一加以論列，附此敘明。
九、據上論結，本件原告之訴為無理由，依民事訴訟法第385 條
    第1 項前段、第78條，判決如主文。
中    華    民    國    95    年    7     月    31    日
                  民事第一庭    法  官  翁世容
附表：
┌───────────────┬────┬────────┐
│建物及地上物坐落              │權利範圍│執行案件拍賣公告│
├───────────────┼────┼────────┤
│ 屏東縣鹽埔鄉○○段912 之1 、 │全部    │標別1，土地編號8│
│ 912 之17、938 之16地號之地上 │        │                │
│ 物（含抽水井等）             │        │                │
├───────────────┼────┼────────┤
│ 屏東縣鹽埔鄉○○段912 之1 、 │全部    │標別1，土地編號9│
│ 912 之17、938 之14、938 之15 │        │                │
│ 、938 之16、938 之17地號之地 │        │                │
│ 上物（含磚造漁塭等）         │        │                │
├───────────────┼────┼────────┤
│ 屏東縣鹽埔鄉○○段912 之1 、 │全部    │標別1，建物編號1│
│ 912 之17、938 之16地號上未辦 │        │                │
│ 保存登記建物（建號：暫748 號 │        │                │
│ ，面積513 平方公尺）         │        │                │
└───────────────┴────┴────────┘
正本係照原本作成。
如不服本判決，應於收受送達後20日內向本院提出上訴書狀，其
未表明上訴理由者，應於提出上訴後20日內向本院補提理由書狀
（均須按他造當事人之人數附繕本）。
                                書記官  溫訓暖
中    華    民    國    95    年    7     月    31    日


司法院資訊處製作；財團法人民間司法改革基金會備份。
